【裁判字號】    92,上,231
【裁判日期】    921230
【裁判案由】    塗銷所有權登記
【裁判全文】
臺灣高等法院臺中分院民事判決  九十二年度上字第二三一號
    上  訴  人    乙○○
                  丁○○
                  丙○○
    法定代理人    甲○○
右當事人間請求塗銷所有權登記事件，上訴人對於中華民國九十二年四月三十日臺灣
臺中地方法院九十年度訴字第三五二四號第一審判決提起上訴，本院於九十二年十二
月十六日言詞辯論終結，判決如左：
    主    文
上訴駁回。
第二審訴訟費用由上訴人負擔。
    事    實
甲、上訴人方面：
一、上訴聲明：求為判決：
(一)、原判決廢棄。
(二)、右廢棄部分，被上訴人在第一審之訴駁回。
(三)、第一、二審訴訟費用由被上訴人負擔。
二、陳述：除與原判決記載相同者，茲引用之外，補稱：
(一)、被上訴人在原審並未舉證證明上訴人乙○○與丁○○、丙○○之間就系爭台中縣
    豐原市○○路二九九之五號土地（以下稱系爭土地）之買賣究有如何之通謀虛偽
    意思表示，僅一再憑空以臆測之詞謂上訴人之間就上開土地之買賣是屬通謀虛偽
    意思表示，並聲請原審函調上訴人乙○○、丁○○、丙○○等人在銀行所設立帳
    戶之往來明細，原審亦充分配合，惟依調來之各家銀行相關帳戶之往來明細，均
    無法證明上訴人丁○○、丙○○買受上開系爭土地之資金與上訴人乙○○有關，
    反足以證明是上訴人丁○○、丙○○是以自有之資金或向訴外人陳江龍借貸而來
    之資金作為交付買賣土地之價款。
(二)、原審判決謂上訴人丙○○無給付土地買賣總價款新台幣（下同）五百七十七萬七
    千七百五十元中一百五十萬元之資力，無非以上訴人丁○○於民國（下同）八十
    八年度、八十九年度綜合所得稅結算申報資料填載內容，上訴人丙○○乃係受上
    訴人丁○○扶養之人，且無任何所得為據，然依常人之知識經驗，個人綜合所得
    稅申報資料，並不足以能真實反映個人實際之資力，未據實申報個人綜合所得稅
    者，所在多有，上訴人丙○○今年五十一歲，其自十七歲即出社會，迄今在社會
    已奮鬥達三十餘年之久，又有能力扶養上訴人丁○○成年（另有一子），衡情豈
    非無任何積蓄？況上訴人丙○○除系爭土地外，其本身亦另擁有房屋與汽車，豈
    可率斷臆測為無資力之人？再者，上訴人丁○○或黃智聰（丁○○之夫）八十八
    年、八十九年度綜合所得稅結算申報書將上訴人丙○○列為扶養親屬，乃純係依
    法所為之節稅，且亦僅自八十八年度開始而已（八十九年三月二十九日申報），
    八十八年度之前，上訴人丙○○並未受申報列為上訴人丁○○或黃智聰扶養之親
    屬。原審以八十八年度、八十九年度綜合所得稅結算申報書之填載資料，率而臆
    測上訴人丙○○為無資力之人，無給付一百五十萬元之資力，顯有違經驗法則。
    又縱認上訴人丙○○係受上訴人丁○○扶養之人，亦不足以表示上訴人丙○○係
    無資力之人，上開一百五十萬元資金，乃是來自上訴人丙○○之自有款項，非來
    自上訴人乙○○，亦無證據足以證明與上訴人乙○○有關，如果買受人確有支付
    買賣價金之事實，而無證據證明買受人之資金來自出賣人，依論理法則即應認定
    該筆買賣是屬真實，而非虛偽，始足以確保交易之安全，若第三人未舉證證明買
    賣契約有何虛偽之處，卻一再質疑買受人資金之來源，質疑買受人之資力，以此
    否認買賣契約之真實性，殊非保護交易安全之道，有違社會之一般經驗法則，上
    訴人丙○○既有支付上訴人乙○○一百五十萬元之事實，被上訴人又無法舉證證
    明該一百五十萬元來自上訴人乙○○，卻一再質疑上訴人丙○○之資力，謂系爭
    土地之買賣是通謀虛偽意思表示，實有違證據法則。
(三)、另土地買賣總價款五百七十七萬七千七百五十元中之另筆二百萬元，是上訴人丁
    ○○向訴外人陳江龍借貸而來，而該筆二百萬元，原是來自台中商業銀行東豐原
    分行上訴人丁○○0000000帳戶原有之五張定期存款單之解約款，該五筆
    定期存款之辦理日期分別為八十九年二月十日、八十九年二月一日、八十九年一
    月六日、八十八年十二月三日、八十八年八月三十一日，顯與上訴人乙○○無關
    ，該五筆定期存款雖存在上訴人丁○○之上述帳戶，但實際所有人乃是上訴人丙
    ○○，是上訴人丙○○借用女兒丁○○帳戶辦理定期存款，又因換屋上訴人丙○
    ○欠訴外人陳江龍二百萬元差額，為償還陳江龍，遂將該五筆定期存款解約，上
    訴人丙○○於九十年一月八日自丁○○帳戶匯給陳江龍，嗣因上訴人丁○○依約
    須於九十年一月十五日再繳系爭土地之買賣價款，一時無法完全籌措，因還給陳
    江龍之二百萬元，陳江龍尚未用出，其始再向陳江龍借二百萬元，故陳江龍乃於
    九十年一月十日再匯二百萬元至丁○○之帳戶，該筆二百萬元，實乃來自丁○○
    帳戶之原有定期存款，與上訴人乙○○無關，被上訴人一再誣指上訴人間之買賣
    是虛偽，實不足取。再者，該筆二百萬元是自上訴人丁○○在台中商業銀行東豐
    原分行帳戶原有之五紙定期存款單解約而來，姑不論該筆二百萬元實際所有人究
    是丙○○（母）或丁○○（女），然均不影響是屬買受人自有之資金，而非來自
    上訴人乙○○，更足證明上訴人丁○○或丙○○有支付買賣價金屬實，則系爭土
    地買賣契約豈能謂虛偽？再者，上訴人早於九十二年一月二十七日為反駁被上訴
    人之說詞，即具狀表明：「被告（即上訴人）丁○○於民國九十年一月八日匯給
    陳江龍之二百萬元，乃是來自台中商業銀行東豐原分行丁○○0000000帳
    戶原有之五張定期存款單之解約款．．．而該五筆定期存款雖存在丁○○之上述
    帳戶，但實際所有人乃是丙○○，是丙○○借用女兒丁○○帳戶辦理定期存款，
    並請原審向台中商業銀行東豐原分行函查，丁○○0000000帳戶於民國九
    十年一月八日是否曾將五筆定期存款解約（定期存單號碼0000000、00
    00000、0000000、○四九三九八、0000000）及該五筆是何
    時辦理定存？金額共計多少？以證明丁○○於九十年一月八日匯給陳江龍之二百
    萬元，乃是來自丁○○帳戶內原有之定期存款，原審卻誤會謂上訴人於九十二年
    四月十四日言詞辯論時，始以辯論意旨狀陳稱「該五筆定期存款雖存在被告丁○
    ○帳戶內，但實際所有人是被告丙○○，是丙○○借用丁○○帳戶辦理定期存款
    等語，試圖合理化證人陳江龍上開關於二百萬元資金來源之證言」，無視卷內資
    料，顯於法有違。
(四)、原審謂：「丁○○於買受系爭土地時，年未滿二十三歲，縱以年所得平均五十萬
    元計算，須達八年餘之期間且須在不作其他任何支出之情形下，始有可能具有給
    付買受系爭土地價款四百二十七萬餘元之資力」云云，原審質疑上訴人丁○○之
    資力，然上訴人丁○○所交付之買賣土地價金來源既均有出處，有來自其在銀行
    帳戶原有之定期存款或向訴外人陳江龍所借，何能指為買賣不實？被上訴人或原
    審亦均無證據足以證明上訴人丁○○之資金來自上訴人乙○○，豈能憑空謂買賣
    是虛偽？
(五)、簽訂系爭土地買賣契約時，上訴人乙○○、丁○○、丙○○三人及訴外人廖麗雅
    均有在場，本件系爭土地之買賣契約成立於八十九年十二月十六日，迄上訴人丙
    ○○、丁○○到庭陳述或證人朱素勤到庭證述，已將近有二年之久，上訴人丁○
    ○、丙○○間或憑證人朱素勤對簽約過程之描述，因記憶因素，對某些細微之處
    之陳述，難免有所出入，然該三人對簽約過程相關之基本事實之陳述大致上並無
    出入，原審要求該三人對簽約過程之描述，連同枝末細微之節均須吻合，實強人
    所難。再者，蓋章本可代替簽名，生有同等之效力（民法第二條第二項規定），
    且在實務上，不管簽立契約或開立票據由他人代簽名，再由本人蓋用印章者，甚
    為常見，符合吾國民情。原審竟謂由代書代簽姓名，再由上訴人蓋用印章，係有
    違常情，實令人難予苟同。
三、證據：除援用第一審所提證據外，補提汽車行車執照，證明書、存摺、上訴人乙
    ○○在豐原信用合作社一二五○一三帳戶交易明細表及六五三五○甲存帳戶交易
    明細表等影本各一份為證，並請求向台中縣豐原市信用合作社函調發票人陳徽雄
    、發票號碼ＡＮ0000000號及ＡＮ0000000、面額為三百萬及一百
    六十四萬五千二百一十七元之二紙支票正、反面影本。
乙、被上訴人方面：
一、答辯聲明：求為判決：如主文所示。
二、陳述：除與原判決記載相同者，茲引用之外，補稱：
(一)、上訴人丙○○陳稱將匯入訴外人陳江龍戶頭之二百萬元是八十三年向訴外人陳江
    龍買房子的錢；證人陳江龍則證稱其姐丙○○原住神岡鄉○○路一二○號五樓，
    於八十五年間與上訴人丙○○約定，上訴人丙○○與其子女搬到豐原市○○路七
    十九巷十八之二號三樓房子住，以二百五十萬元計算，後來八十八年十一月二十
    四日神岡鄉○○路一二○號五樓賣了一百五十萬元，價差二百萬元，伊就請她還
    二百萬元云云。二人對於換屋之時間陳述不一，且對於屋價三百五十萬元、一百
    五十萬元及價差二百萬元，均未能提出證據以實其說；另依證人陳江龍所述八十
    八年間即有價差二百萬元，何以直到九十年一月八日才由丁○○帳戶匯入，然後
    由陳江龍借給上訴人丁○○再於九十年一月十日匯回丁○○帳戶？何須如此繁複
    ，有違常理。
(二)、其次，上訴人丁○○帳戶於八十九年十二月十五日所存入之二百萬零三千三百二
    十二元，除來自於定存解約外，另以現金存入四十五萬元，惟上訴人迄今從未主
    張現金存入之事實，而僅稱九十年一月八日匯給陳江龍之二百萬元來自定存解約
    ，竟不知另有四十五萬元之現金存入，顯見上訴人辯稱上訴人丁○○匯給陳江龍
    之二百萬元來自於定存解約，且該款為上訴人丙○○借用上訴人丁○○名義所存
    云云，不足採信。
(三)、上訴人與證人朱素勤代書就買賣價金之支付問題及在代書事務所停留多久，陳述
    不一，倘本件買賣為真實，上訴人三人均在場，何以不親自簽名？反而介紹人廖
    麗雅親自簽名，足證買賣契約書均由朱代書一人制作並代書雙方之姓名，並非確
    有買賣之事實，且上訴人丙○○、丁○○二人在原審對於廖麗雅於簽約時是否在
    場之供述矛盾，朱代書始於事後證稱丁○○先離開，廖麗雅才到，試圖合理化上
    述矛盾之處，惟丁○○既由丙○○載同前往簽約，何以不簽名再離開？足證並無
    買賣簽約之事實，又丙○○既稱乙○○直接告訴伊要賣土地，則廖麗雅即非土地
    買賣之介紹人，契約書竟記載其為介紹人，與丙○○之陳述矛盾。朱素勤身為代
    書，不可能不知介紹人與見證人不同，卻因此一細節未與上訴人配合演練好致生
    齟齬，祇好證稱不知廖麗雅為介紹人或見證人，以迴護上訴人，其證詞不足採信
    。由於上訴人及證人在原審之陳述有上述矛盾與不合理之處，彼等在本院乃稱契
    約寫到一半的時候，丁○○因所帶的小孩吵鬧先離開，但彼等在原審從未提及丁
    ○○帶小孩到場之事，陳述之內容隨訴訟之進行而更迭遞移，益見本件買賣虛偽
    不實。
三、證據：除援用第一審所提證據為證。
丙、本院依職權通知訊問證人陳江龍、朱素勤，調取臺灣臺中地方法院九十年度訴字
    第一一五七號清償借款一案全卷，並向臺中商業銀行東豐原分行函詢上訴人丁○
    ○帳號：00000000000號，自開戶迄今之出入帳對帳資料；於八
    十九年十二月十五日之十筆定存係何日辦理存入？由何人辦理？最近有無再辦理
    新的定存；向合庫銀行豐原分行函詢上訴人丙○○帳戶：0000000000
    000何時開戶？自開戶至今之出入帳明細資料、最近有無再辦理新的定存
    ；向豐原市信用合作社函詢上訴人乙○○帳號：○○一八之一○之一二五○一三
    號何時開戶？開戶迄今之出入帳資料及檢送發票人乙○○，發票號碼分別為ＡＮ
    0000000、ＡＮ0000000、ＡＮ0000000、ＡＮ00000
    00、ＡＮ0000000、ＡＮ0000000、ＡＮ0000000、ＡＮ
    0000000等八張支票正、反面影本。
    理    由
一、被上訴人起訴主張：上訴人乙○○於八十七年九月二日向伊借款六百萬元，並約
    定應按月分期平均攤還本息，惟乙○○自八十九年十月二日起即未依約繳付本息
    ，迄八十九年十二月七日止，尚積欠伊五百九十二萬零四百五十元之借款，伊屢
    經催討，均置之不理，乃聲請原法院對上訴人乙○○發支付命令。詎乙○○為免
    其財產被伊強制執行，竟將其所有如附表所示土地與上訴人丁○○、丙○○二人
    通謀而為虛偽意思表示之買賣行為，並於九十年一月十六日將系爭土地之所有權
    權利範圍四分之三、四分之一分別移轉登記予上訴人丁○○、丙○○，致伊對乙
    ○○之上開借款債權有不能受償之危險，伊自得請求確認上訴人間就系爭土地之
    買賣關係不存在；又上訴人間之不實所有權移轉登記行為，已損害伊之債權，伊
    自得依通謀虛偽意思表示之法律關係，請求塗銷系爭土地之所有權移轉登記，及
    回復為乙○○所有，然因乙○○顯怠於行使其權利，伊為保全債權，依民法第二
    百四十二條之規定，代位為上開請求；縱認上訴人間買賣系爭土地非通謀虛偽意
    思表示，因上訴人乙○○已陷於無資力，倘上訴人間就系爭土地之買賣及所有權
    移轉登記為無償行為，自屬有害於伊之債權；倘上訴人間之上開買賣及所有權移
    轉登記為有償行為，亦因乙○○於所有權移轉登記時已明知有損害於伊之權利，
    而丙○○與乙○○有同居關係，丁○○又為丙○○之女，其等買賣及所有權移轉
    登記之時亦難諉為不知，伊亦得依民法第二百四十四條之規定訴請撤銷上開所有
    權移轉登記等情，求為命(一)先位聲明：上訴人乙○○與上訴人丁○○、丙○○就
    附表編號一、二所示土地買賣關係不存在；上訴人丁○○、丙○○就上開土地於
    九十年一月十六日以買賣為原因而為所有權移轉登記應予塗銷。(二)備位聲明：上
    訴人乙○○與上訴人丁○○、丙○○就附表編號一、二所示土地所為買賣行為及
    移轉所有登記行為應予撤銷，上訴人丁○○、丙○○並分別塗銷上開所有權移轉
    登記之判決。
二、上訴人則以：伊等三人於八十九年十二月十六日簽立系爭土地買賣契約，上訴人
    乙○○以五百七十七萬七千七百五十元之總價，出賣予上訴人丁○○四分之三、
    上訴人丙○○四分之一，嗣丁○○、丙○○已各將四百四十七萬七千七百元、一
    百五十萬元之價款給付乙○○。上訴人丁○○、丙○○均有購買系爭土地之資力
    ，係分別由伊等定期存款及自有資金支付，該資金與乙○○並無關係，伊等三人
    間就系爭土地之買賣行為，並無通謀虛偽意思表示或詐害行為之情事等語，資為
    抗辯。
三、被上訴人主張上訴人乙○○於八十七年九月二日向伊借款六百萬元，上訴人乙○
    ○自八十九年十月二日起即未依約繳付本息，迄八十九年十二月七日止尚積欠伊
    本金五百九十二萬零四百五十元，嗣經伊聲請原法院於八十九年十二月十一日以
    八十九年度促字第六七五四四號對上訴人乙○○核發支付命令；上訴人乙○○於
    九十年一月十六日，以買賣為原因，將其所有系爭土地所有權權利範圍四分之三
    、四分之一分別移轉登記予上訴人丁○○、丙○○等情，有被上訴人提出土地登
    記謄本二份，放款、增補借據、支付命令及還款繳息查詢單等影本各一份為證，
    且經本院調取原法院九十年度訴字第一一五七號（含八十九年度促字第六七五四
    四號）民事案卷，查閱屬實，復為上訴人所不爭執，此部份，堪信被上訴人之主
    張為真實。
四、另上訴人主張上訴人丙○○於八十九年十二月二十七日、九十年一月三日，將伊
    設於合作金庫銀行豐原分行活儲帳戶（帳號為0000000000000號）
    內之各一百萬元、五十萬元，分別轉帳匯入上訴人乙○○設於豐原市信用合作社
    帳戶（帳號為000000000000號）內，上訴人丁○○則於八十九年十
    二月十八日、九十年一月十五日，將其設於臺中商業銀行東豐原分行綜合存款帳
    戶（帳號為000000000000號）內之各二百萬元、二百二十七萬七千
    七百元，分別轉帳匯入上訴人乙○○設於豐原市信用合作社上開帳戶內，亦據上
    訴人提出電匯通知單影本及匯款回條影本各二件為證，復經本院向上開銀行函屬
    實，有該銀行函覆本院上訴人三人之交易明細附卷可稽，並為被上訴人所不爭執
    ，此部分，亦堪信上訴人之主張為真實。然查：
(一)、本院實施隔離訊問上訴人與證人朱素勤代書二人有關上開買賣契約之細節，證人
    朱素勤證稱：「當時因為乙○○急著要錢，可是丙○○要籌措價款的問題，所以
    協議的時間比較長」等語（見本院卷第一二八頁），而上訴人丙○○則陳稱：「
    我們在事務所待了一個多小時．．．我當時說要匯款給乙○○，我跟乙○○說我
    要回去看我的定期存款什麼時候到期，才可以決定價金何時支付」等語（見本院
    卷第一二八頁），上訴人乙○○則陳稱：「在事務所大概待了有半個鐘頭以上，
    當時對價金的支付方法並沒有爭執，丙○○只有說要匯款的，我也沒有意見。」
    等語（見本院卷第一二九頁），查上訴人與證人間就在代書事務所停留之時間，
    其陳述無一相符，另就買賣雙方有無因價金之支付及籌措問題而協議較長之時間
    ，證人朱素勤證稱協議的時間比較長；上訴人丙○○稱要看定存何時到期才可決
    定何時支付；上訴人乙○○稱上訴人丙○○只有說要匯款，伊無意見；上訴人丁
    ○○則稱不清楚，四人陳述彼此矛盾，倘上訴人間確有買賣之真意，上訴人丁○
    ○對於買賣價金之如何計算與給付，應不至於無法說明，且出現前後矛盾不一致
    之情形，足見上訴人主張其等對系爭土地有成立買賣乙節，已有可疑。再者，觀
    諸卷附八十九年十二月十六日之系爭土地「不動產買賣契約書」（見原審第一宗
    第三十二至三十四頁），載明買賣系爭土地之介紹人為廖麗雅，惟上訴人丙○○
    在原審稱是上訴人乙○○直接告訴伊要賣土地，後來到代書處簽約時才找廖麗雅
    作見證人，契約書上介紹人才寫廖麗雅，簽約時上訴人三人與廖麗雅均在場，是
    伊開車載其女兒丁○○去的，其女婿沒有去（見原審卷第二宗第一九六頁）；惟
    上訴人丁○○在原審則稱當時簽約時只有上訴人三人與朱代書在場，沒有其他人
    了，當時廖麗雅並沒有在場，丙○○開車載我去的，伊先生沒有在場（見原審卷
    第二宗第一九六頁）；證人朱素勤於事後到庭證稱伊寫契約書寫到一半時，因為
    丁○○有事所以先走了，之後廖麗雅才到，丁○○的印章是委託丙○○蓋上去的
    ，契約書人乙○○、丁○○及丙○○三人的名字是伊寫上去的，伊不知廖麗雅是
    介紹人或者見證人等語（見原審卷第二宗第二一三、二一四頁），惟查，證人朱
    素勤身為代書，而為上訴人三人書立總價款高達五百七十七萬七千七百五十元之
    系爭土地買賣契約時，金額甚鉅，倘上訴人三人均在場之情形，卻仍在系爭土地
    買賣契約書中立契約書人處，任由其代上訴人三人簽名，其雖證稱上訴人名字係
    伊順手寫上，而僅蓋用上訴人三人之印章等語，為此，若係順手寫上，又何以廖
    麗雅是自己親手簽名，而非由代書朱素勤亦一併順手寫上，且總價金額高達五百
    餘萬元，金額非小數目，竟非整數，仍將總價計算至十位數，實與一般買賣經議
    價之常情亦有違悖，益見上訴人三人並無實際簽立系爭土地買賣契約書之事實。
    上訴人等人因上開陳述互有予盾與不合理之處，乃於本院改稱係因契約寫到一半
    的時候，丁○○因所帶的小孩吵鬧先離開（見本院卷第一二七至一三○頁）；上
    訴人丙○○及丁○○並稱丙○○簽完契約書之後才去接丁○○（見本院卷第一二
    八、一二九頁）；證人朱素勤另稱丁○○離開之後廖麗雅才到其事務所簽名（見
    本院卷第一二七頁）；上訴人丙○○亦稱廖麗雅進來事務所簽名時丁○○不在場
    （見本院卷第一二八頁），惟上訴人丁○○在原審稱當時廖麗雅不在場，與上訴
    人丙○○之陳述矛盾，證人朱素勤及上訴人於本院稱上訴人丁○○因小孩吵鬧先
    離開，但在原審卻從未提及上訴人丁○○帶小孩到場之事，顯然其等陳述之內容
    隨訴訟之進行而更迭遞移，益見本件買賣虛偽不實，應可確認。上訴人辯稱證人
    朱素勤在本院之證述與其在原審之證述並無相互矛盾，僅係對原審證述之內容再
    加以補充說明云云，實不足採信。
(二)、上訴人主張上訴人丙○○給付土地買賣總價款五百七十七萬七千七百五十元中之
    一百五十萬元係伊自己之存款等語。惟依卷附上訴人丙○○設於合作金庫銀行豐
    原分行上開帳戶交易明細，可知上訴人丙○○於八十九年十一月四日前之存款餘
    額均不逾十萬元，嗣自八十九年十二月二十日至同年二十八日，始分別以現金存
    入四十三萬元、五十萬元、三十五萬元及二十三萬元等四筆款項至其合作金庫銀
    行豐原分行上開帳戶內，合計一百五十一萬元，再於八十九年十二月二十七日、
    九十年一月三日分別將一百萬元、五十萬元轉帳匯入上訴人乙○○帳戶內，存款
    餘額僅餘一萬六千七百八十一元，顯見上訴人丙○○為了在形式上支付上訴人乙
    ○○一百五十萬元，始在八天內以現金存入一百五十一萬元，其存入之時間、金
    額與匯出之時間、金額均甚接近。再觀諸上訴人丙○○八十八、八十九年度綜合
    所得稅結算申報資料，上訴人丙○○係受扶養之人，上訴人雖辯稱個人綜合所得
    稅申報資料並不足以真實反應個人實際資力，上訴人丙○○列為扶養親屬亦僅係
    依法所為之節稅等語，固有可能，惟上訴人丙○○並未舉證證有任何所得，且銀
    行存款亦不逾十萬元，竟有出資一百五十萬元買受系爭土地之資力，至為可疑。
    上訴人丙○○於本院雖再辯稱：「我自己也有四、五十萬元，我朋友欠我一百多
    萬元，我因為要買地，所以請他們先還我。」等語，惟亦未舉證以實其說，且上
    訴人丙○○更非營商須巨額資金週轉，豈有需在身邊放一百五十一萬元鉅資之理
    ，是其上開所辯，應不足採。
(三)、上訴人再謂系爭土地買賣總價款五百七十七萬七千七百五十元中之二百萬元，係
    上訴人丁○○向訴外人即其母舅陳江龍借貸而來，而該筆二百萬元，原是來自臺
    中商業銀行東豐原分行丁○○0000000帳戶原有的五張定期存款單之解約
    款，因換屋上訴人丙○○欠訴外人即其弟陳江龍二百萬元差額，為償還陳江龍，
    遂將該五筆定期存款解約，上訴人丙○○於九十年一月八日自上訴人丁○○帳戶
    匯給陳江龍，嗣因上訴人丁○○於九十年一月十五日須再繳買賣價款，始再向訴
    外人陳江龍借二百萬元等語。惟查，上訴人丙○○於本院陳稱：「（問：陳江龍
    為何又將二百萬元匯入丁○○戶頭？）我女兒要買系爭土地時再跟陳江龍借的。
    」（見本院卷第四五頁）；證人陳江龍則證稱其姐丙○○原住神岡鄉○○路一二
    ○號五樓，於八十五年間與丙○○約定，丙○○與其子女搬到豐原市○○路七十
    九巷十八之二號三樓房子住，以二百五十萬元計算，後來八十八年十一月二十四
    日神岡鄉○○路一二○號五樓賣了一百五十萬元，價差二百萬元，伊就請她還二
    百萬元等語，並提出土地、建物登記謄本及不動產買賣契約書影本各一份為證（
    見本院卷第四十六頁、第五十六至七十六頁）），惟其等二人對於換屋之時間陳
    述不一，且此筆款項二百萬元係上訴人丙○○之弟陳江龍於九十年一月十日匯入
    上訴人丁○○上開帳戶內，又該二百萬元，則又是上訴人丁○○於九十年一月八
    日將其存於臺中商業銀行東豐原分行之五筆定期存款解約後，於當日直接匯入證
    人陳江龍設於臺灣土地銀行豐原分行帳戶內，隔兩日即九十年一月十日，再由證
    人陳江龍匯回上訴人丁○○設於臺中商業銀行東豐原分行之上開帳戶內，以供上
    訴人丁○○用以支付二百二十七萬七千七百元買賣系爭土地之價款，此有臺中商
    業銀行東豐原分行九十二年八月十三日及九十二年二月二十日函及交易明細表各
    一份、臺灣土地銀行豐原分行九十一年十二月三十一日函及匯入匯出明細一份附
    卷可證。基上，上訴人丁○○支付二百二十七萬七千七百元價款中之二百萬元部
    分，若係八十八年間換屋之價差，上訴人丙○○何以延至九十年一月八日始清償
    ？且倘若依證人陳江龍及上訴人陳秀華、丁○○上開所陳，該二百萬元既為上訴
    人丙○○所有，以其女兒丁○○名義寄存，而解約時即應由丁○○本人到銀行辦
    理解約手續，則上訴人丁○○既已知其母有二百萬元之定期存款，且其於八十九
    年十二月十六日向上訴人乙○○購買系爭土地時即知須支付價金，何以不逕向其
    母丙○○借貸，竟迂迴的向其母舅陳江龍借貸，顯不符常情，足見上訴人丁○○
    、丙○○二人所支付系爭土地之買賣價金為虛偽不實，是證人陳江龍上開所證該
    二百萬元係姊丙○○之定期存款到期而還給伊云云，顯非實在。又該筆二百萬元
    縱非上訴人乙○○所有，亦不足證系爭買賣為真實，上訴人辯稱其等系爭土地買
    賣為真實云云，委不足取。
(四)、至上訴人乙○○雖提出伊出賣系爭土地所得之資金流向，伊在豐原信用合作社活
    儲帳戶於八十九年十二月十八日前之餘額為六萬七千五百二十一元，八十九年十
    二月十八日丁○○匯土地款二百萬元入伊上開活儲帳戶，於八十九年十二月十八
    日伊上開帳戶存款餘額增為二百零八萬一千三百二十一元，八十九年十二月十九
    日伊自上開活儲帳戶轉出一百四十萬元，八十九年十二月二十日轉出四萬元，均
    入伊在豐原市信用合作社六五三五甲存支票帳戶，於八十九年十二月二十六日讓
    支票持票人鍾德賢兌領二百萬元甲存支票餘額變為四十四萬零十二元，八十九年
    十二月二十七日上訴人丙○○匯土地款一百萬元入伊上述活儲帳戶，伊於十二月
    二十八日領出現金九十一萬元，同日以現金七十六萬元存入上開甲存支票帳戶，
    甲存支票帳戶餘額增為一百二十萬零十二元，八十九年十二月二十九日，讓持票
    人三商人壽兌領九萬三千元、七萬七千元；讓支票持票人統一企業兌領四十四萬
    元，十二月三十日讓支票持票人廣成產業兌領二十三萬六千元，九十年一月五日
    讓支票持票人統一企業兌領三十五萬元，甲存支票帳戶餘額減為四千零十二元。
    九十年一月三日上訴人丙○○匯土地款五十萬元入伊上述活儲帳戶。九十年一月
    四日、一月五日伊另有他筆收入，活儲帳戶存款餘額增為一百四十五萬三千一百
    九十二元，九十年一月五日提出現金六十萬元清償積欠訴外人陳榮金之貨款，活
    儲帳戶餘額剩八十五萬三千一百九十二元，九十年一月八日上述活儲帳戶轉出四
    十六萬元入六五三五甲存支票帳戶，九十年一月十日讓支票持票人廣成企業兌領
    四十六萬元，甲存支票存款帳戶餘額剩四萬零十二元，九十年一月九日上開活儲
    帳戶餘額為一百十九萬七千五百一十元，九十年一月十一日自該帳戶支付土地增
    值稅款五十八萬六千六百零三元，同日又轉出四十萬元入上開甲存支票帳戶，九
    十年一月十五日讓人兌領四萬六千元，九十年一月十五日上訴人丁○○匯二百二
    十七萬七千七百元入伊之上開活儲帳戶，九十年一月十六日自該活儲帳戶轉出二
    百零五萬元入伊上開甲存支票帳戶，九十年一月二十日讓支票持票人國泰人壽兌
    領一百六十四萬五千二百十七元，九十年一月三十日讓支票持票人廣成產業兌領
    十四萬元，九十年二月二日讓支票持票人李先生兌領二十一萬元工程款，讓支票
    持票人統一企業兌領三十八萬元貨款，餘額剩三萬二千七百九十五元。另活儲帳
    戶自九十年一月十六日轉出二百零五萬元後，餘額剩四十三萬八千六百零七元，
    於九十年一月十八日提出現款四十三萬八千元，清償積欠陳榮金之貨款三十三萬
    七千元餘自用，餘額僅剩六百零七元等情，並提補提汽車行車執照，證明書、存
    摺、上訴人乙○○在豐原信用合作社一二五○一三帳戶交易明細表及六五三五○
    甲存帳戶交易明細表等影本各一份為證，但為被上訴人所否認。且查，縱有上開
    資金流向，亦僅能證明上訴人乙○○有支付上開資金給訴外人，尚不足證明系爭
    土地買賣為真實，況被上訴人主張上訴人乙○○與丙○○為同居關係，而為本件
    虛偽買賣等語，雖為上訴人所否認，但證人即上訴人乙○○之侄子張永盛於原審
    證稱「（乙○○與丙○○認識多久？有無同居關係？）他們約八十六年間認識，
    至於當時有沒有同居我不清楚，後來八十七年後他們確實有共同居於在豐原市○
    ○路四０二號的房子，一直到九十年五、六月份左右他們才辦走。」「他們有無
    同居我不清楚，但他們有共同居住的情形是因為我白天及下午均見過丙○○在該
    屋內，晚上我則是沒有看到過，但隔壁鄰居都知道他們有在一起。」等語（見原
    審卷第二宗第一九二、一九三頁），雖未能證明上訴人乙○○與丙○○有同居之
    關係，但顯見其等二人關係極為密切，且上訴人丙○○與丁○○為母女關係，及
    上訴人乙○○亦自承為從事生意之人，其等間之資金往來乃為常情，則此尚難遽
    為有利上訴人對系爭土地買賣之證明，是上訴人以上開資金流向，用以證明系爭
    買賣契約為真實，尚屬無據，亦不足取。
(五)、上訴人乙○○於九十年一月十六日，將系爭土地權利範圍各四分之三、四分之一
    之所有權分別移轉登記於上訴人丁○○、丙○○後，嗣於九十年二月十六日才收
    受被上訴人聲請原法院對上訴人乙○○核發之支付命令，固有送達回證附於原法
    院八十九年度促字第六七五四四號支付命令民事案卷可證，堪認屬實，惟上訴人
    乙○○於八十七年九月二日向被上訴人借款六百萬元，依約應按月分期平均攤還
    本息，上訴人乙○○自八十九年十月二日起未按約繳付本息，截至八十九年十二
    月二十七日止尚欠本金五百九十二萬零四百五十元，又上訴人乙○○自八十九年
    十月二日後即未依約給付被上訴人上開借款本息起，迄九十年一月十六日上訴人
    三人辦妥系爭土地之所有權移轉登記止，實際上均未再給付被上訴人上開借款本
    息，亦為兩造所不爭執。衡情於此段期間內，上訴人乙○○自已預見被上訴人隨
    時會聲請法院核發支付命令，俾進一步對其財產強制執行，況此段期間上訴人乙
    ○○名下之不動產，除坐落台中縣豐原市○○○段第二三八八建號之房屋，業已
    為被上訴人設定抵押權供上開借款之擔保外，僅剩系爭土地尚未為第三人設定抵
    押權等物上擔保，有土地登記謄本二件附卷可證，復為兩造所不爭執。益見上訴
    人乙○○實有將無任何物上擔保、價值相對較高之系爭土地，透過通謀虛偽意思
    出賣系爭土地並將所有權移轉登記至第三人名下之方式，以圖達到系爭土地免受
    強制執行之目的。再者，上訴人丙○○於原法院自承其自八十七年至九十年二月
    間，白天在上訴人乙○○那邊工作等語，可知上訴人乙○○、丙○○間認識至少
    三年餘，時間非短，再參以上訴人丙○○為上訴人丁○○之母及上訴人陳稱上訴
    人三人係同時簽立系爭土地買賣契約等情，堪認被上訴人主張上訴人乙○○分別
    與上訴人丙○○、丁○○就系爭土地所為之買賣應屬虛偽不實等語，應可採信。
五、綜上所述，本件被上訴人主張，為可採，上訴人所辯，均為無可取。被上訴人主
    張上訴人乙○○與上訴人丙○○、丁○○間就上開買賣契約係通謀虛偽意思表示
    所為，依民法第八十七條第一項規定，應屬無效，因而訴請確認其等買賣關係不
    存在，為有理由。又塗銷所有權移轉登記，只須權利人之一方為之即可，亦即判
    命上訴人丁○○、丙○○應將其所有權移轉登記予以塗銷已足，是則被上訴人請
    求塗銷系爭房地之所有權移轉登記，關於上訴人丁○○、丙○○部分亦為有理由
    ，然本件因上訴人乙○○顯怠於行使其權利，被上訴人為保全債權，依民法第二
    百四十二條之規定，代位上開請求，亦屬有據，應予准許。原審就先位聲明判決
    確認上訴人乙○○與丁○○間就如附表編號一所示土地之買賣關係不存在，及命
    上訴人丁○○應將上開土地於九十年一月十六日以買賣為原因所為之所有權移轉
    登記應予塗銷；確認上訴人乙○○與丙○○間就如附表編號二所示土地之買賣關
    係不存在，及命上訴人丙○○應將上開土地於九十年一月十六日以買賣為原因所
    為之所有權移轉登記應予塗銷，於法並無不合。上訴意旨指摘原判決此部分不當
    ，求予廢棄改判，為無理由，應予駁回其上訴。
六、被上訴人先位聲明既有理由，其備位聲明即因條件而解除，本院自庸予以審究，
    附予敘明。
七、據上論結，本件上訴為無理由，依民事訴訟法第四百四十九條第一項、第七十八
    條、第八十五條第一項前段，判決如主文。
中      華      民      國    九十二    年     十二     月     三十     日
~B1民事第七庭審判長法  官  簡清忠
~B2                法  官  陳賢慧
~B3                法  官  盧江陽
右為正本係照原本作成。
上訴人得上訴。
如對本判決上訴，須於收受判決送達後二十日內向本院提出上訴書狀，其未表明上訴
理由者，應於提出上訴後二十日內向本院提出上訴理由書(須按他造人數附具繕本)。
上訴時應提出委任律師或具有律師資格之人之委任狀；委任有律師資格者，另應附具
律師及格證書及釋明委任人與受任人有民事訴訟法第四百六十六條之一第一項但書或
第二項（詳附註）所定關係之釋明文書影本。
~B                書記官  康孝慈
中      華      民      國    九十二    年     十二     月     三十     日
附註：
民事訴訟法第四百六十六條之一（第一項、第二項）
對於第二審判決上訴，上訴人應委任律師為訴訟代理人。但上訴人或其法定代理人具
有律師資格者，不在此限。
上訴人之配偶、三親等內之血親、二親等內之姻親，或上訴人為法人、中央或地方機
關時，其所屬專任人員具有律師資格並經法院認為適當者，亦得為第三審訴訟代理人
。
                                                                        Ｙ
~B
附表：
┌──┬─────────────────┬──┬────┬────┬────┐
│編號│    土    地     坐     落        │地目│面    積│買    賣│登記名義│
│    │                                  │    │        │權利範圍│人      │
├──┼─────────────────┼──┼────┼────┼────┤
│一  │台中縣豐原市○○段第二九九之五地號│ 田 │三八二平│四分之三│丁○○  │
│    │                                  │    │方公尺  │        │        │
├──┼─────────────────┼──┼────┼────┼────┤
│二  │台中縣豐原市○○段第二九九之五地號│ 田 │三八二平│四分之一│丙○○  │
│    │                                  │    │方公尺  │        │        │
└──┴─────────────────┴──┴────┴────┴────┘


司法院資訊處製作；財團法人民間司法改革基金會備份。
